【裁判字號】    91,重訴,18
【裁判日期】    920312
【裁判案由】    殺人
【裁判全文】
臺灣基隆地方法院刑事判決                          九十一年度重訴字第一八號
    公  訴  人  臺灣基隆地方法院檢察署檢察官
    指定辯護人  本院公設辯護人丁○○
右列被告因殺人案件，經檢察官提起公訴（九十一年度偵字第三六二三號），本院判
決如左︰
    主  文
壬○○傷害人之身體，因而致人於死，處有期徒刑玖年。
    事  實
一、壬○○（LUU XUAN NHUNG，公訴人誤繕為LUU XUAN NHUGN）係越南國籍人，於民
    國九十年十月二十四日抵達台灣後受雇於基隆籍「金鴻三號」漁船擔任漁工工作
    。趙朝國則係大陸地區人民，於九十一年八月間，受雇於「新福榮十六號」漁船
    擔任漁工。緣壬○○於九十一年九月二十一日凌晨一時許，在「金鴻三號」漁船
    停泊之基隆市長潭里漁港之「金鴻三號」漁船內，耳聞停泊於同一漁港之「順東
    發十六號」漁船所聘僱之越南籍之漁工「阿山」（NGUYEN THANA SON）、「己○
    」（NGUYEN XUAN THUY）兄弟與該船聘僱之大陸漁工發生衝突鬥毆，遂於同日凌
    晨一時二十分許，與越南籍漁工「庚○」（NGUYEN VAN HANH）、「阿德」（年
    籍不詳，起訴書記載為阿達）前往「順東發十六漁船」探視「阿山」、「己○」
    ，嗣後壬○○等欲經由停泊於「順東發十六號」旁之「永取二十六號」漁船登岸
    離去時，出言質問「永取二十六號」漁船之大陸漁工為何毆打「阿山」，因而與
    該船多位不知名之大陸漁工發生口角衝突，進而互毆，壬○○並以隨手拾獲之菜
    刀一把（未扣案）揮舞趁隙逃逸，大陸漁工群起追趕不獲後紛紛欲返回所屬漁船
    ，詎壬○○於逃離後，因不甘受辱，隨地拾起鏽蝕之鐵條二支（起訴書誤繕為一
    支），並折返現場附近向大陸漁工表示「來呀！來呀！」，以手勢向大陸漁工挑
    釁，趙朝國、乙○○、丙○○等大陸漁工見狀遂再度驅趕追逐壬○○，大陸漁工
    趙朝國並持鐵剷率先追逐，其餘大陸漁工則尾隨身後，壬○○見趙朝國等人接近
    ，情急之下，基於傷害之犯意，遂以右手所持鐵條一支（二端尖銳、直徑約一點
    三公分、長約五十九公分、表面生銹；另一支鐵條因長度過長而棄置於現場，未
    扣案），向距離約六點五公尺處之趙朝國奮力拋射，惟該鐵條竟自趙朝國左顳部
    耳上方射入其頭部，深度達八公分，趙朝國因而受有腦部穿刺傷之傷害，經送醫
    後於同日三時三十分許因傷重不治死亡。
二、案經臺灣基隆地方法院檢察署檢察官據報自動檢舉及基隆市警察局第二分局報告
    臺灣基隆地方法院檢察署檢察官偵查起訴。
    理  由
一、訊據被告壬○○對右揭時、地以拾獲之鐵條拋射被害人趙朝國，使其受傷死亡一
    節坦承不諱，惟辯稱：「我過去（順東發十六號漁船）看己○及阿山，手上沒有
    拿菜刀，被大陸漁工追打時，為了自衛有在路邊順手拿起鐵條二條，一條太長後
    來沒拿，另一條就往後丟，不知道有沒有丟到人，後來警察把我帶走才知道有人
    死亡」云云。經查：
  (一)被告壬○○因同為越南籍漁工「阿山」、「己○」於「順東發十六號」漁船遭
      同船之大陸漁工毆打，前往停泊於「順東發十六號」漁船旁之「永取二十六號
      」上出言質問大陸漁工，引發雙方衝突，被告並以隨手拾獲之菜刀揮舞乘隙脫
      逃，惟事後因不甘受辱而再次向大陸漁工挑釁，並以隨手拾得之生鏽鐵條朝追
      逐在最前方之大陸漁工趙朝國拋射一節，業據：
  １、證人即「順東發十六號」漁船船長戊○○於偵查及本院調查時均到庭具結證稱
      ：「記得是農曆八月十五日的凌晨一時多，當時『順東發十六號』剛卸完漁貨
      ，剛回到家沒有多久，『阿山』就眼眶紅紅的跑到我家，用國語對我說『大陸
      人打我及己○』，我和我太太林簡美珍一起到『順東發十六號』停泊的碼頭（
      即長潭里漁港），『順東發十六號』是停在『永取二十六號』漁船的外側，到
      達碼頭邊，有看到約十個人的大陸漁工聚集在『永取二十六號』的前甲板上，
      我問大陸漁工『是否想要打架』，對方回答『沒有』，我跟大陸漁工說『沒有
      最好，大家有緣聚在一起，交個朋友總比樹立敵人要好』，大陸漁工說『如果
      越南漁工沒有找我們打架，我們也不會找越南漁工打架』，我有叫大陸漁工各
      自回自己的船上睡覺，大陸漁工也聽我的話準備離開，本以為只有『己○』一
      個人在『順東發十六號』船上，我進入『順東發十六號』中甲板上，看到有幾
      位越南漁工聚在中甲板上一起吃月餅，當時包括『己○』及其他越南漁工，沒
      有看到被告，因為『永取二十六號』有大陸漁工聚集，而『順東發十六號』有
      數位越南漁工，我覺得氣氛不太好，就很大聲的趕越南漁工回去各自的船上，
      其他越南漁工也起身回自己的船上。這個時候忽然聽到喧嘩的聲音嚇了一跳，
      看到被告『阿絨』在碼頭朝著船上的大陸漁工挑釁，有看到被告手上拿著像是
      刀子的東西在揮，口中並對著大陸漁工以國語喊『來呀．來呀』，有聽到一位
      大陸漁工用國語說『阿絨有刀』，原本聽我話要回自己漁船的大陸漁工就追過
      來要打被告，手上拿白鐵管、鐵剷，我有喊『不要打架』，但情勢不能控制，
      有請我太太去安檢站報案，並打電話給各船主過來處理，有看到被告就往碼頭
      坡道邊跑，一大群大陸漁工也往該方向追被告，追到坡道處時，看到被告己經
      跑遠了，就放棄追逐。『己○』在這時候從『順東發十六號』經過『永取二十
      六號』到碼頭，大陸漁工一看到『己○』剛上碼頭，有人喊『打己○、打己○
      』，『己○』一聽跌坐在碼頭上，有二位大陸漁工一個拿白鐵管、一個拿木棍
      ，作勢要打『己○』，我跑過拉住手持白鐵管的大陸漁工，另一位拿木棍的大
      陸漁工還是朝『己○』捅了二下，我將『己○』扶起來，本以為不會再起衝突
      ，有聽到被告用國語喊『來呀、來呀』，我轉頭有看到被告站在不遠處雙手上
      各拿著一根鐵條（黑黑的，大概有二台尺長），本來退回去的大陸漁工聽到後
      ，又一窩蜂的衝過去被告站的地方，被告往坡道退，有看到死者跑到該處後人
      就往右後方倒下去，其他大陸漁工紛紛停止追逐扶助死者，因為死者臥地的地
      方有樹影遮住，當時並不知道死者為何倒地，後來其他大陸漁工將死者扶到碼
      頭旁亮光處，才看到左耳後上方頭顱有流血」等語，證人辛○○於偵查及本院
      調查時證稱：「我家住在死者（趙朝國）倒地處隔二、三間房子，當天我在睡
      覺，我聽到外面喧嘩吵鬧的聲音，我站在住家二樓的陽台上往外看，在船（永
      取二十六號）停泊的地方，我看到一大群大陸漁工在追三位越南漁工，大陸漁
      工手上有人拿鐵剷、木板，三位越南漁工一直往前跑應該是手上沒有拿東西，
      有聽到在喊「來呀、來呀」，但內容我不知道意思」等語，及證人癸○○到庭
      證稱：「我住在死者倒地處之上坡處，當天凌晨十二點多在睡覺，聽到屋外喧
      嘩的聲音，就起身到屋外的陽台往外看（距離案發現場有二、三十公尺遠），
      一大群人在追數個人，當時不清楚是大陸漁工或是越南漁工，後來比較大群的
      人就散去，過了一會兒，又看到三個人跑過來，其中一個人用國語喊『來、來
      』並有做手勢，那一大群人就又追三個人，一大群人跑到斜坡的地方，三個人
      其中有一個人又跑回站著，那一大群人手持鐵剷、木板，一個手持鐵剷的人跑
      在最前面，突然持鐵剷的人手放開往右邊退二步就倒地，倒地後沒有再動」等
      語綦詳，且互核相符，又被告壬○○於偵查時亦自承：「當時看完『阿山、己○』後，經過『永取二十六號』船時，該船的大陸漁工說『我打算打架』，我
      隨手拿東西抵抗，不知道是拿刀」等語（同上偵卷第一二九頁），顯然被告確
      有手持菜刀向大陸漁工揮舞之舉，並於逃走後復行折返對大陸漁工挑釁稱「來
      呀、來呀」，致使原本散去之大陸漁工復行聚集並持械追趕被告等情無訛。
  ２、再依證人即越南漁工「己○」（NGUYEN XUAN THUY）到院證稱：「當天我的船
      『順東發十六號』剛進港。大概是晚上十一點到十二點左右，壬○○到『順東
      發十六號』漁船上看我，有告訴被告『阿山』被大陸漁工打，後來叫被告回去
      睡覺，但回岸上必須經過『永取二十六號』漁船，被告有和大陸漁工發生爭執
      ，離開永取二十六號時，大陸漁工有無跟在後面手上拿著拿鐵剷、鐵條、木棍
      ，沒有看到被告有拿菜刀砍趙朝國，沒有聽到壬○○用國語說『來呀！來呀！
      』或用手勢揮，我知道壬○○的腳受傷，跑不快，因為距離太遠沒有看到被告
      或他手上有沒有東西，沒有看到大陸漁工人趙朝國倒地的位置」等語，及證人
      越南漁工「庚○」（NGUYEN VAN THANT）到院證稱：「當天我到『金鴻三號』
      看壬○○腳傷時，聽壬○○說『己○』的船進港，壬○○約我去『順東發十六
      號』漁船，後來壬○○先去，我和另一名越南人（阿德）跟在壬○○身後幾十
      公尺邊走邊聊。壬○○經過『永取二十六號』到『順東發十六號』船上。大概
      待在船上十五分鐘，我坐在岸上沒有上船，阿德好像有跟著上『順東發十六號
      』船上。有聽到爭執的聲音但內容我聽不懂，沒有看見壬○○在『永取二十六
      號』被大陸漁工打大概過了一會兒，看到大陸漁工從船艙（『永取二十六號』
      ）追壬○○，阿德先跑上岸往前跑，我因為怕被大陸漁工打，也看到壬○○及
      阿德都在跑，所以才跟著跑，我跟壬○○距離三、四十公尺，壬○○距離大陸
      漁工十公尺左右。我回頭看了二次，有對壬○○邊跑邊喊『快跑！快跑！』，
      後來就一直跑到八斗子漁港，沒有再回頭看壬○○，也不知道他後來有拿東西
      往回去找大陸漁工，大陸漁工沒有追到壬○○，也沒有打到壬○○」等語，互
      核相符，顯然被告確係因其他越南漁工遭大陸漁工毆打，與大陸漁工在「永取
      二十六號漁船」爭執時乘隙離開，遭大陸漁工群起追逐於身後一節無誤。
  ３、再依目擊證人即大陸漁工丙○○到庭證稱：「包括趙朝國、我、乙○○等人在
      『永取二十六號』船上聊天，看到被告帶了幾個越南人走過來，從『永取二十
      六號』經過到『順東發十六號』漁船，看見被告對死者（趙朝國）說越南話，
      接著又手拿著刀對死者比劃，並追死者，在岸上刀子從被告的手上朝死者丟出
      去，丟完刀子後被告就往自己的漁船『金鴻三號』跑過去，一會兒被告又從橋
      頭處跑過來，我站在『永取二十六號』後面，聽到聲音往上看，看到死者要從
      橋上跑下來，而被告在後面追，聽到被告大聲叫一聲，是越南話，死者有回頭
      看，被告就拿一根鐵條朝死者丟過去，死者「呀」就倒下去」等語、及於偵查
      時證稱：「當天凌晨十二許多，回到『永取二十六號』聯天，當時念保誠、我
      、趙朝國在船尾聊天，後來隔壁的『順東發十六號』船上越南漁工『己○』與
      該船上的大陸漁工發生爭吵，我看見『阿山』打行動電話傳呼停在對面『金鴻
      三號』越南漁工甲○○（筆錄誤載為NGUYEN VAN THANT庚○）『順東發十六號
      』船上，和『阿山』一起下船往『金鴻三號』跑去，此時『順東發十六號』漁
      船的船長（戊○○）也回到船上，後來被告帶一群人過來並登上『永取二十六
      號』，被告有以越南話問『阿山』並有手指來指去，好像在認人，後來就往趙
      朝國砍過去，趙朝國躲掉，並從船尾跑到船頭再跳上岸，被告拿著菜刀追，跟
      著跳上岸向趙朝國丟刀，沒丟到，趙朝國往斜坡並躲在附近巷內，當時也有呼
      叫其他大陸漁工起來，越南人才跑掉，後來趙朝國從藏匿處沿斜坡要回船上，
      但此時越南人又追過來，被告跑在最前面手上拿生鏽的鐵條，從後方向趙朝國
      射，趙朝國砍叫一聲倒在地上，我跟著乙○○跑下去並呼救，但當時趙朝國的
      腦漿已經流出來，鐵條則掉在他身旁」等語（九十一年度偵字第三六二三號案
      卷第六四頁），及證人乙○○於偵查時供稱：「當時『順東發十六號』停在『
      永取二十六號』就，當天有中秋節晚會，里長並送月餅給我們，我與趙朝國在
      『永取二十六號』漁船聊天，當天凌晨十二點多『阿山』、『己○』有與『順
      東發十六號』船上的大陸漁工打架，經我們將雙方勸開後，『阿山』與甲○○
      （筆錄誤載為NGUYEN VAN THANT庚○）到『金鴻三號』漁船，之後被告就帶了
      七、八位越南漁工過來，當時被告將菜刀拿在手上登上『永取二十六號』漁船
      ，當時『順東發十六號』的船長也在船上，趙朝國說『越南人你是不是要打架
      』，被告聽到後就往趙朝國砍，趙朝國閃躲後跳上岸往斜坡處跑，被告跟著跳
      下船追趙朝國並拿菜刀丟，沒丟到，當時大陸漁工聽到聲音也聚集，越南人見
      我們人多就撤走，趙朝國從斜坡處出來打算回到船上，但尚未上船被告又帶頭
      追出來，我親眼目睹被告有拋射的動作，後來趙朝國慘叫一聲就側臥在陳屍處
      ，越南人一哄而散」等語綦詳，顯然被害人趙朝國於被告折返復行挑釁之際，
      率先持械追逐被告，而遭被告以隨手拾得之鐵條拋射入頭部致死。至於證人丙○○、乙○○於前開證述所稱「被告拿菜刀在永取二十六號砍被害人趙朝國，
      復追逐至岸上以菜刀丟趙朝國」一節，核與證人戊○○、辛○○、癸○○、「
      己○」（NGUYEN XUAN THUY）、「庚○」（NGUYEN VAN THANT）前開證述情節
      不符，參以證人丙○○、乙○○與被害人趙朝國同為大陸籍漁工，被害人趙朝
      國客死異鄉，同為漁工身分之丙○○、乙○○難免對於被告有所偏見，是渠等
      前開部分之證言，應屬誇大之詞，尚非可採。綜上，被告前開所辯與事實不符
      ，不足採信。
  ４、查被害人趙朝國因頭部遭鐵條刺創，造成左顳部耳上方頭皮穿刺裂傷一．五×
      一．八公分，位於左耳道向上四．五公分，左耳道向後一公分，左顳部頭皮下
      及左顳肌局部出血。左顳骨外板缺損一．八×一．四公分，左顳骨內板缺損二
      ．一×一．四公分，為向前錐狀缺損。大腦左顳葉皮質及實質均破損，形成腔
      洞，止於中線附近腦室，深度約八公分，死亡原因為大腦穿刺傷死亡等情，業
      據臺灣基隆地方法院檢察署檢察官督同法醫師相驗解剖查明無誤，且有勘驗筆
      錄、驗斷書、解剖報告、照片、相驗屍體證明書及法務部法醫研究所九十一年
      十二月十七日出具之法醫理字第０九一０００四一一四號函附之九一法醫所醫
      鑑字第一三六三號鑑定書在卷可稽，而扣案被告所拋射之鐵條一支，二端尖銳
      ，直徑約一點三公分，長約五十九公分，表面生銹等情，業據本院勘驗屬實，
   有刑事勘驗筆錄暨照片七張在卷可佐，經送內政部警政署刑事警察局鑑定之結
      果，其尖端處血跡ＤＮＡ與趙朝國ＤＮＡ─ＳＴＲ型別相符，有該局九十一年
      十月二十一日刑醫字第○九一○二六六四二三號鑑驗書附卷可參，是被害人確
      係遭被告拋射之鐵條刺傷頭部致死一情堪以認定。
  ５、按殺人與傷害致死之區別，即在下手加害時有無死亡之預見為斷，至受傷處是
      否致命部位，及傷痕之多寡，輕重如何，僅足供認定有無殺意之參考，原不能
      為區別之絕對標準。又以生鏽尖銳之鐵條向人拋擲，是否有殺人之決意，原應
      參酌當時情況觀其行為之動機，視其下手之情形及砍向之部位，與受傷之輕重
      等等，以為綜合之判斷。經查被告壬○○與被害人趙朝國間原無宿怨，被告係
      不滿大陸漁工毆打其同國籍之越南漁工『阿山、己○』致使雙方發生爭執，大
      陸漁工並持械追逐於其身後，而其負有腳傷致使逃跑速度不快，一時衝動才撿
      拾棄置於路旁之（廢棄火力電廠窗戶欄杆）生鏽鐵條朝追逐在後之大陸漁工拋
      擲，是被告應無置被害人趙朝國於死之決意；再參以本件外籍漁工糾紛事件，
      應屬偶發衝突，被告係於情急之下拋擲其手上之鐵條後立刻逃逸，並非手持鐵
      條向被害人刺擊，或於被害人倒地後復行攻擊行為，是其客觀上亦應無殺人之
      不確定故意。又被告當時朝被害人趙朝國投擲鐵條處，與被害人趙朝國間距離
      約六點五八公尺遠等情，業據臺灣基隆地方法院檢察署檢察官於九十一年九月
      二十一日至基隆市長潭里漁港內實際勘驗無訛，有勘驗筆錄一份在卷可參，依
      一般之經驗，未經過拋擲訓練之人，於六點五公尺遠之距離拋擲鐵條，得以命
      中他人頭部之可能性極低，而被告為漁船漁工，其所從事之捕魚工作足以使其
      臂力優於常人，是被告在與被害人距離六點五八公尺之情形下，其拋擲之鐵條
      猶穿破被害人頭皮、顱骨骨板，深入腦室八公分等情，亦非客觀上必然發生之
      結果，其應係基於傷害之犯意為之亦可認定。故被告持扣案之鐵條朝被害人趙
      朝國拋擲，與被害人趙朝國因大腦穿刺傷死亡間，有相當因果關係堪可認定。
  ６、至於被告之指定辯護人固以「被告係基於正當防衛而拋擲鐵條」等情為被告辯
      護。然查，依目擊證人戊○○、辛○○、癸○○前開證述內容，被告係在逃脫
      大陸漁工追打後，再度持鐵條返回漁港斜坡處尋釁，致使含被害人趙朝國在內
      之大陸漁工再度持械追逐，被告並有向大陸漁工拋擲手上鐵條等情，已如前述
      ，顯然與被告處於現在「不法」侵害情形下所採取之正當防衛行為有別，附此
      說明。
二、核被告壬○○所為，係犯有刑法第二百七十七條第二項前段之傷害致死罪，公訴
    意旨漏未斟酌此點，而認被告係犯刑法第二百七十一條第一項之殺人罪，尚有未
    洽，惟其基本事實同一，本院自應予以審理，並變更起訴法條。爰審酌被告尚無
    前科素行，因不滿同國籍之越南漁工遭大陸漁工毆打始前往尋釁，復因遭追逐一
    時憤恨難消竟隨手撿拾鐵條朝大陸漁工拋擲，致射中被害人趙朝國，手段兇殘等
    一切情狀，量處有期徒刑如主文所示之刑，以資警惕。扣案之鐵條一支，雖係供
    犯罪之工具，為非屬被告所有，不予沒收；至於另一支未扣案之鐵條及菜刀一把
    ，非供本案犯罪所用之鐵條，而菜刀亦非被告所有，均不另為沒收之諭知。
據上論斷，應依刑事訴訟法第二百九十九條第一項前段、第三百條，刑法第二百七十
七條第二項前段，判決如主文。
本案經檢察官李辛茹到庭執行職務。
中      華      民      國    九十二    年      三      月    十二      日
                                  臺灣基隆地方法院刑事第三庭
                                      審判長法  官    林火炎
                                            法  官    陳志祥
                                            法  官    何怡穎
右正本證明與原本無異。
對於本件判決如有不服，應於收受送達後十日內，向本院提出上訴書狀，上訴於臺灣
高等法院，並按他造當事人之人數附具繕本。
                                            書記官    湯惠芳
中      華      民      國    九十二    年      三      月    十四      日
附錄論罪法條
刑法第二百七十七條：
傷害人之身體或健康者，處三年以下有期徒刑、拘役或一千元以下罰金。
犯前項之罪因而致人於死者，處無期徒刑或七年以上有期徒刑；致重傷者，處三年以
上十年以下有期徒刑。


司法院資訊處製作；財團法人民間司法改革基金會備份。
